【裁判字號】    94,訴,1263
【裁判日期】    950216
【裁判案由】    拆屋還地等
【裁判全文】
臺灣板橋地方法院民事判決              94年度訴字第1263號
原      告  丁○○○
訴訟代理人  游欣怡律師
            劉師婷律師
            莊國明律師
            劉懷先律師
被      告  甲○
被      告  戊○○
被      告  乙○○○
共      同
訴訟代理人  徐士斌律師
複代理人    丙○○
上列當事人間請求拆屋還地等事件，經本院於民國95年1 月19日
言詞辯論終結，判決如下：
    主  文
原告之訴及其假執行之聲請均駁回。
訴訟費用由原告負擔。
    事實及理由
一、按訴狀送達後，原告不得將原訴變更或追加他訴，但擴張應
    受判決事項之聲明、不甚礙被告之防禦及訴訟終結者，不在
    此限，民事訴訟法第255 條第1 項第3 、7 款定有明文。本
    件原告起訴時，僅列被告甲○，嗣於第一次言詞辯論期日後
    追加被告戊○○、乙○○○，又原告於起訴時，為系爭土地
    共有人之一，嗣於訴訟中取得系爭土地全部所有權，爰將請
    求判決事項之聲明擴張，核無不合，先予敘明。
二、原告起訴主張：坐落台北縣三重市○○段62地號土地為原告
    所有，惟遭被告乙○○○、甲○、戊○○等無權占用建有地
    上物即門牌號碼台北縣三重市○○○街86巷1 號，被告稱系
    爭房屋以被告乙○○○之子翁文良登記為納稅義務人，於94
    年3 月8 日由翁文良以50萬元出售予被告戊○○，是依被告
    之言，被告戊○○就系爭房屋取得事實上之處分權，原告依
    民法第767 條之規定，訴請被告戊○○拆除系爭房屋，被告
    甲○、乙○○○自系爭房屋遷出，將基地交還原告。又按無
    權占有他人之土地，可獲得相當於租金之利益，為社會通常
    之觀念。被告乙○○○雖稱現無占用系爭土地，惟被告戊○
    ○、甲○在  鈞院勘驗現場時卻指稱系爭房屋由被告乙○○
    ○占用，應認為被告乙○○○亦為占有人。被告等三人既無
    權占用原告所有之系爭土地，即受有相當於租金之不當得利
    ，原告自得請求被告等返還五年內相當於租金之不當得利。
    系爭地號89至93年度之申報地價均為新台幣（下同）10800
    元，該建物占用面積約71.68 平方公尺，原告僅請求最近5
    年之不當得利為386683元（算至94年8 月4 日止），暨法定
    遲延利息。被告等並應按年給付原告77414 元至返還土地之
    日止。並聲明：１被告戊○○應將坐落台北縣三重市○○段
    62 地 號土地上之建物，即門牌號碼台北縣三重市○○○街
    86巷1 號1 層樓面積66.86 平方公尺、2 層71.68 平方公尺
    及3層71.68平方公尺拆除。２被告甲○、戊○○、乙○○○
    應自第一項所示之土地遷出，並將該部分土地返還原告。３
    被告甲○、戊○○、乙○○○應給付原告386683元，並自準
    備（三）狀繕本送達之翌日起至清償日止，按年息百分之五
    計算之利息。４被告甲○、戊○○、乙○○○自94年10月4
    日起至遷讓返還第一項所示土地之日止，按年給付原告
    77414 元。５就第一、二項聲明，原告願供擔保，請准宣告
    假執行。
三、被告則以：被告乙○○○之公公翁禎祥於民國43年10月15日
    向系爭土地所有權人即原告之被繼承人蔡坤成及其共有人蔡
    火源租用系爭土地建築房屋居住使用（被證2）， 基地21坪
    ，每坪每坪蓬萊白米6 台斤，則每年租金白米126 台斤（
    6 台斤×21坪=126台斤），租期不拘，嗣因翁禎祥長子翁慶
    萬於49年8 月2 日娶媳婦乙○○○，翁禎祥之妻翁陳詣因人
    口增加，經地主同意，於49年底重建二樓磚造房屋（一樓25
    坪），又因租地非長久之計，乃於50年1 月6 日與地主蔡坤
    成簽訂不動產買賣契約書（被證3）， 買賣系爭土地約25坪
    ，並給付定金500 元，後因土地尚未辦理過戶登記，仍須繳
    交地租，遂於50年2 月13日給付地租白米150 台斤，此為買
    賣契約末段所書「租賃土地白米壹佰伍拾斤（台斤）民國伍
    拾年貳月拾參日由買主付清之」（6 台斤×25坪=150台斤）
    ，嗣後翁禎祥、翁陳詣、翁慶萬、乙○○○每年均有繳交地
    租予地主，後來租金也交給原告，嗣後原告跟翁慶萬說系爭
    土地被查封，不用再繳租金，原告也不會過來收，故租金最
    後繳到銀行查封之時，是被告乙○○○係有權使用系爭土地
    ，嗣系爭房屋由翁慶萬之長子翁文良單獨繼承取得系爭房屋
    之所有權，翁文良於94年3 月8 日將系爭房屋出售與被告戊
    ○○，由被告戊○○取得事實上處分權，房屋因道路拓寬有
    部分拆除，戊○○將拆除部分再以磚塊重砌整修，並未拆除
    重建。按租用基地建築房屋，承租人房屋所有權移轉時，其
    基地租賃契約對於房屋受讓人繼續存在，民法第426 條之1
    定有明文。是被告戊○○亦得對原告主張基地租賃權，非無
    權占有。被告甲○並未居住於系爭房屋，被告乙○○○亦於
    系爭房屋出售時遷出，是原告請求被告戊○○拆除系爭房屋
    ，請求被告甲○、乙○○○自系爭房屋遷出及給付不當得利
    ，均無理由等語置辯，並聲明：原告之訴及其假執行之聲請
    均駁回。如受不利益判決時，願供擔保請求免為假執行之宣
    告。
四、兩造不爭之事實：
  １系爭土地原為三重市○○○段長泰小段10地號，其後於57年
    8 月15日分割登記新增10之14地號，其後又於59年4 月4日
    分割登記新增10之24至10之32地號土地，再於85年6 月15日
    分割新增10之46地號土地，於89年10月9 日重測改為三重市
    ○○段62地號。系爭土地於昭和19年1 月7 日因繼承原因登
    記為蔡火源、蔡坤成分別共有，所有權應有部分各二分之一
    ，嗣蔡素貞於54年10月24日繼承蔡火源之權利，原告於89年
    4 月11日繼承蔡坤成之權利，原告起訴時，就系爭土地有所
    有權應有部分二分之一，嗣原告於94年10月19日因拍賣取得
    另一共有人蔡素貞之應有部分二分之一，而享有所有權全部
    。
  ２被告乙○○○之公公為翁禎祥，乙○○○之夫為翁慶萬，乙
    ○○○之子為翁文良，民國39年間，系爭土地上有木造一層
    房屋，嗣改造為二層磚造房屋，又於94年3 月間道路拓寬，
    有拆除部分二樓磚造房屋，當時房屋稅納稅義務人為翁文良
    ，由翁文良於94年3 月8 日以50萬元出售予被告戊○○，由
    被告戊○○出資將房屋整建為二層半，第三層頂樓部分有房
    屋，部分搭鐵棚。
  ３系爭房屋經台北縣三重地政事務所測量結果，其1 層樓面積
    66.86 平方公尺、2 層樓71.68 平方公尺、3 層樓（含鐵棚
    ）71.68 平方公尺。
五、本件之爭點為１被告甲○、乙○○○有無占有系爭房屋？２
    被告是否有權占用？經查：
  １被告甲○、乙○○○均否認占有系爭房屋，原告雖以被告戊
    ○○於本院勘驗現場時供稱「伊與甲○並沒有居住，目前房
    屋係由乙○○○在使用」等語，據此主張被告乙○○○為占
    有人，惟被告戊○○嗣後推翻前詞，改稱：被告乙○○○並
    未居住等語，準此，自不能僅憑被告戊○○之前詞遽予認定
    ，且查本院於勘驗時並未會晤被告乙○○○，而被告乙○○
    ○於88年8 月4 日即已遷出戶籍，有戶籍謄本附卷可稽（見
    本院卷第34頁），證人李樺明亦證稱：乙○○○於出售系爭
    房屋時即已搬出等語（見本院卷第233 頁），是被告乙○○
    ○辯稱：伊於94年3 月8 日出售系爭房屋時遷出等語，堪予
    採信。次查，被告甲○否認占用系爭房屋，本院於勘驗現場
    時並未發覺有被告甲○之物品，原告亦未舉證被告甲○有占
    用之事實，是被告甲○否認占有系爭房屋，亦堪足採。綜上
    ，原告主張被告乙○○○、甲○占有系爭房屋，請求被告乙
    ○○○、甲○遷出系爭房屋，並無理由。
  ２原告請求被告乙○○○給付五年內之不當得利，是次應審究
    被告乙○○○先前使用系爭房屋，是否無權占有？
    被告乙○○○辯稱：其公公翁禎祥向系爭土地所有權人即原
    告之被繼承人蔡坤成及共有人蔡火源租用系爭土地建築房屋
    居住使用，基地21坪，每坪每坪蓬萊白米6 台斤，則每年租
    金白米126 台斤，租期不拘，嗣因翁禎祥長子翁慶萬於49年
    8 月2 日娶媳婦乙○○○，翁禎祥之妻翁陳詣因人口增加，
    經地主同意，於49年底重建二樓磚造房屋（一樓25坪），又
    因租地非長久之計，乃於50年1 月6 日與地主蔡坤成簽訂不
    動產買賣契約書，買賣系爭土地約25坪，並給付定金500 元
    ，後因土地尚未辦理過戶登記，仍須繳交地租，遂於50年2
    月13日給付地租白米150 台斤，嗣後翁禎祥、翁陳詣、翁慶
    萬、乙○○○每年均有繳交地租，由地主之母親前來收取，
    後來地主之母親帶原告來，交待以後租金交給原告等語，並
    稱因搬家遺失繳交地租之帳簿致未能提出，故另提出(1)民國
    43年10月15日其公公翁禎祥與蔡火源、蔡坤成訂立之土地租
    賃契約書為證，該契約書載明「土地標示三重埔字長泰拾番
    壹分貳厘四毛參系之內基地貳十壹坪，租金每坪每年蓬萊白
    米六台斤依小賣價計算，繳納方法每年納年頭，租期不拘」
    ，並有蔡火源、蔡坤成、翁禎祥及代書鄭阿昌之簽名蓋章（
    見本院卷第17頁），及(2)民國50年1 月6 日蔡坤成與翁禎祥
    之妻陳脂（應為詣之誤）所訂之不動產買賣契約書「第一條
    不動產標示三重鎮○○○段長泰小段拾號內建約貳拾伍坪．
    ．．第二條總價款新台幣貳仟伍佰元，第三條契約成立之日
    乙方預付定金新台幣伍佰元．．．土地分割後確定坪數後能
    辦理登記再付清價款新台幣貳仟元．．．」，並有蔡坤成之
    簽名蓋章、陳脂之指印，買賣契約書最後附記「租賃土地白
    米壹佰伍拾斤（台斤）民國伍拾年貳月拾參日由買主付清之
    ，土地代書事務所代書人吳忠」（見本院卷第18頁），原告
    雖否認上開契約書之真正，惟觀諸上開契約書紙質破舊有摺
    痕，其文字沿襲日據時期之用語，足認該文書保存有相當之
    時期，當非被告臨訟杜撰，原告空言否認上開契約書之真正
    ，自不可採。觀諸上開契約書之內容，核與被告乙○○○所
    辯相符，堪認被告所辯屬實，又據證人李樺明具結證稱：原
    告有來我家跟我母親收租金。這是很久的事情，大約是在從
    民國三十幾年收到八十幾年，這是我母親告訴我從三十幾年
    開始收的。（問：是否有看過在庭的原告丁○○○向被告乙
    ○○○收租金？）有，是在被告乙○○○家看到的。（問：
    有看到原告到被告乙○○○家收租金的時間？）時間太久不
    記得了。他向被告翁家收完就到我家收。大約在民國七十幾
    年的時候等語（見本院卷第233 、234 頁），原告應有向被
    告乙○○○收取租金之行為。原告雖另稱：依台北縣米穀價
    格調查表，82年至88年間白米126 斤之價格介於2397至2895
    元之間，而被告乙○○○稱租金最多300 元，可見其偽稱兩
    造間有租賃契約關係存在等語，惟查，被告乙○○○所稱租
    金最高300 元，已明白指出係民國六十幾年間白米換算為金
    錢之價格（見卷第153 頁），自不能以民國八十幾年之價格
    推斷被告乙○○○所言不實在。依證人李樺明所言，原告於
    民國七十幾年仍向被告乙○○○收取租金，亦可證被告乙○
    ○○所稱：經地主同意，將原先一層木造房屋改建成磚造二
    層樓等語屬實，是系爭土地不定期租賃契約於翁禎祥改建房
    屋之後，仍繼續存續中，翁禎祥死亡後，由翁慶萬繼承取得
    承租人之地位，被告乙○○○為翁慶萬之妻，於翁慶萬死亡
    後，與子翁文良共同繼受承租人之地位（乙○○○、翁文良
    未聲明拋棄繼承，業經查明，見卷第251 頁）。原告於89年
    4 月11日繼承蔡坤成之權利，訴外人蔡素貞於54年10月24日
    繼承蔡火源之權利，依民法第425 條之規定，系爭土地之不
    定期租賃契約對於土地所有權之受讓人繼續存在，原告未舉
    證該不定期租賃契約嗣後經終止，是被告乙○○○於94 年3
    月8 日前居住於系爭土地，自有占有之正當權源。原告以被
    告乙○○○無權占有，請求被告乙○○○給付五年內相當於
    租金之不當得利，洵屬無據，應予駁回。
  ３按租用基地建築房屋，承租人房屋所有權移轉時，其基地租
    賃契約，對於房屋受讓人，仍繼續存在，民法第426條之1
    定有明文。被告乙○○○於翁慶萬死亡後，與子翁文良共同
    繼受承租人之地位。翁文良於94年3 月8 日將二樓磚造房屋
    以50萬元出售予被告戊○○，有被證五不動產買賣契約書可
    稽，揆諸前揭規定，系爭基地租賃契約對於被告戊○○仍繼
    續存在。次按租用建築房屋之基地，非有土地法第一百零三
    條所列各款情形之一，出租人不得收回，縱該地上所建之房
    屋因故滅失，而租用基地之契約要未失其存在，承租人仍得
    申請重建，且其申請重建之屋，除契約別有約定者從其約定
    外，不問是否與原狀相符，出租人均負有同意重建之義務，
    最高法院51年台上字第2987號判例意旨參照。被告戊○○於
    取得基地租賃承租人地位後，將原先二層樓磚造房屋全部拆
    除，另以鋼架為樑重新建築（見原證九之照片），依上開判
    例意旨，原告仍負有同意重建之義務。綜上，被告戊○○依
    民法第426 條之1 取得基地租賃之承租人地位，原告主張被
    告戊○○無權占有，為不可採，是其請求被告戊○○拆屋還
    地及給付不當得利，均無理由，應予駁回。
六、原告請求被告戊○○拆屋還地，請求被告甲○、乙○○○自
    系爭土地遷出，將基地返還原告，並請求被告等給付不當得
    利，均無理由，應予駁回。原告之訴既經駁回，其假執行之
    聲請失所附麗，應併予駁回。
七、結論：本件原告之訴為無理由，依民事訴訟法第78條，判決
    如主文。
中    華    民    國    95    年    2    月    16    日
                  民事第三庭    法  官  陳映如
以上正本係照原本作成
如對本判決上訴，須於判決送達後20日內向本院提出上訴狀
中    華    民    國    95    年    2     月   16    日
                            書記官  粘建豐


司法院資訊處製作；財團法人民間司法改革基金會備份。
